【裁判字號】    91,訴,1113
【裁判日期】    920507
【裁判案由】    違反貪污治罪條例
【裁判全文】
臺灣臺南地方法院刑事判決                        九十一年度訴字第一一一三號
    公  訴  人  臺灣臺南地方法院檢察署檢察官
    被      告  壬○
    選任辯護人  翁瑞昌律師
                陳琪苗律師
                趙哲宏律師
    被      告  甲○○
                乙○○
                癸○○
    右一人選任辯護人  黃厚誠律師
    被      告  辛○○
    指定辯護人  本院公設辯護人  丙○○
右列被告因貪污治罪條例等案件，經檢察官提起公訴（九十一年度偵字第八三○八號
、九十一年度偵字第九六九八號），本院判決如左：
    主  文
壬○共同依據法令從事公務之人員，利用職務上之機會，詐取財物，處有期徒刑玖年
，褫奪公權陸年，併科罰金新台幣參佰萬元，罰金如易服勞役，以陸個月之日數比例
折算。犯罪所得新台幣陸萬元應予追繳，並發還被害人台南市警察局，如全部或一部
無法追繳時，應以其財產抵償之。
癸○○共同依據法令從事公務之人員，利用職務上之機會，詐取財物，處有期徒刑肆
年，褫奪公權參年。犯罪所得新台幣陸萬元應予追繳，並發還被害人台南市警察局，
如全部或一部無法追繳時，應以其財產抵償之。
辛○○共同與依據法令從事公務之人員，利用職務上之機會，詐取財物，免除其刑。
犯罪所得新台幣陸萬元應予追繳，並發還被害人台南市警察局，如全部或一部無法追
繳時，應以其財產抵償之。
甲○○共同從事業務之人，明知為不實之事項，而登載於其業務上作成之文書，足以
生損害於他人，處有期徒刑肆月，如易科罰金以參佰元折算壹日，緩刑貳年。
乙○○共同從事業務之人，明知為不實之事項，而登載於其業務上作成之文書，足以
生損害於他人，處有期徒刑參月，如易科罰金以參佰元折算壹日，緩刑貳年。
    事  實
一、壬○、癸○○（起訴書誤載為鄭豐興，惟其餘年籍、住所資料均無誤）原係台南
    市警察局後勤課課長及通訊技士（壬○已於民國九十一年六月間調任至台南縣警
    察局新化分局擔任分局長，因本案現停職；癸○○亦因本案停職），負責該局有
    關採購通訊器材及零件之業務，為依法令從事公務之人；乙○○係昭豪電機有限
    公司（下稱昭豪公司）之實際負責人、甲○○係華亮電機股份有限公司（下稱華
    亮公司）之負責人，均係從事業務之人；辛○○（原名陳雅玲）前係壬○之女友
    。壬○因需款花用甚急，又因其擔任台南市警察局後勤課課長職務，知悉後勤課
    關於金額在新台幣（下同）十萬元以下物品之採購流程一向管制寬鬆，均由需求
    單位自行提出申請、比價、議價及驗收，原本應辦理比價、議價及會同驗收之經
    辦人員（依台南市警察局後勤課之慣例，經辦人員為該課財務股股長）均僅形式
    上核章而已，壬○因而認為有機可乘，竟利用知悉台南市警察局每年均有例行性
    採購ＩＣ－ＣＰＵ中央處理器等無線電維修零件之機會，於民國（下同）九十年
    三月底某日，將後勤課負責辦理上開無線電維修零件採購之技士癸○○叫至其辦
    公室，要求癸○○配合其提出不實之無線電維修零件採購申請，癸○○明知台南
    市警察局當時尚不需採購上開無線電維修零件，竟因礙於壬○係其課長之故，同
    意配合，二人乃共同意圖為自己不法之所有，先由癸○○打電話給向來與台南市
    警察局後勤課有業務往來關係，然對本案並不知情之「青溪實業社」職員庚○○
    ，請其填寫一張採購品名為「ＳＣ－一二八四功率晶體、ＩＣ－ＣＰＵ處理器、
    發射二極體、穩壓晶體及振盪晶體」之估價單，供其參考用，庚○○製作該估價
    單完畢後即送至台南市警察局給癸○○，癸○○再將該估價單交給壬○，壬○乃
    打電話並傳真該紙「青溪實業社」出具有關通訊零件之估價單（估價單上已寫明
    採購單位係「台南市警察局」、採購品名為「ＳＣ－一二八四功率晶體」等五項
    物品，及數量、價格等資料）給辛○○，要求辛○○尋找認識且可以開具相關估
    價單及統一發票之廠商供其作虛偽比價及請款之用。辛○○乃透過其母親在中華
    電信公司之不知情同事張正文找到甲○○，並將前開壬○所傳真「青溪實業社」
    出具有關通訊零件之估價單攜至甲○○處，辛○○並向甲○○佯稱因其承作台南
    市警察局之標購案，本身無通訊品名之估價單及發票，希望甲○○能提供通訊品
    名之估價單及發票給她。雙方言明：採購金額如要開六萬元，因昭豪公司必需繳
    交四千六百元之稅金及手續費，故需開立金額六萬四千六百元之發票，將來領得
    台南市警察局公庫支票並兌現後，甲○○才將六萬元匯款給辛○○等細節，經甲○○應允後，因甲○○本身亦無此類品名之發票，乃與堂弟乙○○商量，甲○○
    及乙○○二人均明知昭豪公司均未參與台南市警察局前開通訊零件之採購案，竟
    共同謀議，由乙○○同意出借昭豪公司之發票及公司印章，交甲○○製作金額為
    六萬四千六百元，買受人為台南市警察局，品名為「ＳＣ－一二八四功率晶體」
    等五項物品，出賣人為昭豪公司之不實內容發票一紙，足生損害於台南市警察局
    對於採購物品之審核及預算支出之查核。甲○○並由其本人、其不知情之女兒王
    依玲、太太陳金蓮分別填製以昭豪公司、華亮公司及日偉電機有限公司為名之估
    價單三張，甲○○製作發票及估價單後便通知辛○○，辛○○再請不知情之計程
    車司機戊○○至甲○○處拿取後送給壬○。壬○收到上開發票及三張估價單後，
    叫癸○○至其辦公室，指示癸○○提出有關採購ＩＣ－ＣＰＵ中央處理器等無線
    電維修零件乙批之申購單及交付包括昭豪公司在內三家廠商出具之估價單三紙與
    癸○○，癸○○即依照壬○指示填妥職務上所掌但內容不實之購置財物申請單，
    送後勤課不知情之財務股長己○○辦理形式上核章，並逐級呈批，致台南市警察
    局局長陷於錯誤，而批准在案，致壬○及癸○○詐欺得逞，足生損害於台南市警
    察局之權益。壬○於上述購置財物申請單經逐級核可後，再將昭豪公司發票一紙
    交癸○○辦理請款手續，而上開採購案，由於得標廠商昭豪公司並未經營此項業
    務，且並未實際承作，故並無交貨，癸○○明知此情，仍虛偽辦理驗收，在粘貼
    憑證用紙上貼上昭豪公司發票，並在「驗收或證明」欄處，作不實驗收之蓋章，
    致使台南市警察局會計單位誤以為採購物品已確實驗收而同意撥款，足生損害於
    台南市警察局之權益。嗣昭豪公司收到台南市警察局寄來支付上開通訊零件之付
    款人臺灣銀行公庫支票後，由乙○○於九十年四月十九日將之存入富邦銀行台南
    分行帳戶（帳號：00000000000000號），其再將先前約定之六萬
    元提出交給甲○○，由甲○○於九十年四月二十四日將六萬元匯入辛○○設於台
    灣土地銀行新市分行陳雅玲（即辛○○）帳戶（帳號000－000－0000
    0－0號）。然壬○因亟需用錢，於九十年四月二十二日至辛○○住處詢問上開
    台南市警察局所寄給昭豪公司之公庫支票是否已入帳，辛○○乃與壬○於是日（
    即九十年四月二十二日），由壬○駕駛台南市警察局分配之車號八Ｊ─八○○五
    號公務車，搭載辛○○至台灣土地銀行新市分行之自動提款機，於同日下午四時
    五十八分十七秒及四十四秒，兩次各分別提款三萬元，共六萬元（因跨行領款每
    次不得超過三萬元之規定，故辛○○從其前揭帳戶內領取二次，每次三萬元共六
    萬元），先行墊支，當面交給壬○，壬○得手後，再載送辛○○回家，隨即離去
    。
二、案經法務部調查局南部及北部地區機動工作組暨台南市警察局移送台灣台南地方
    法院檢察署檢察官偵查起訴。
    理  由
一、右揭事實業據被告乙○○、甲○○、辛○○三人於調查人員訊問、檢察官偵訊及
    本院審理時均坦承不諱。另訊之被告壬○及癸○○均矢口否認上揭犯行，壬○辯
    稱：「我和辛○○自九十年一月起有婚外情，同年七月在辛○○新市住處同居近
    月，八月協議分手，由我每月支付陳女六千元，惟至九十一年三月間起，陳女要
    求我每月需支付四萬元，她的要求非我能力所及，乃不予理會，並停止支付金錢
    ，故本案乃陳女索錢不遂挾怨報復之舉，本件無線電零件採購案的確是癸○○因
    業務需要而先提出申請，絕非我指示癸○○依昭豪公司估價單偽填採購申請單，
    癸○○有關此部分之供述與事實不符，癸○○於申請書上所附昭豪公司之估價單
    ，僅供採購經辦人己○○參考之用，己○○仍應負責實際執行廠商遴選及辦理比
    價議價，癸○○及己○○二人於採購程序中均疏於職責未確實辦理驗收、比價議
    價程序，二人因推卸責任，癸○○稱我指示伊辦理不實採購；己○○稱市警局向
    來由需用人自行負責所有採購程序，都是不實在的，我將青溪實業社的估價單傳
    真給辛○○，是要請她幫我訪價，因為我是後勤課課長，職責上有訪價之必要，
    且辛○○以販賣文具、禮品為業，非從事通訊器材業者，訪價應較為客觀，辛○○向甲○○借估價單及買發票乙節，我完全不知情，也不認識甲○○等人，本案
    應係辛○○藉機借牌投標，希圖自己承作獲利，又利用癸○○、己○○未實際驗
    收之機會，未實際交貨而獲取不法利益，我將辛○○交付之三張估價單交給癸○○由其辦理請購事宜，此後我僅作文書審核，有關比價作業為後勤課財務股長己○○辦理，交貨驗收因屬十萬元以下，由承辦申購之癸○○辦理，何以未經驗收
    即辦理付款，我全然不知情。另辛○○於九十年四月二十二日從土銀新市分行提
    領之六萬元並沒有交給我，其中三萬元應是向我換取一千元美金旅行支票，再加
    上另外三萬元供作辛○○於九十年五月初到韓國旅遊的花費，本案辛○○及癸○○所為對我不利之供述都是虛偽不實的，且毫無根據，我並沒有公訴人所指犯行
    」云云；癸○○辯稱：「本件採購乃常態性消耗用品之採購，於採購前我即告知
    後勤課課長壬○，數日後壬○方提出估價單命我進行採購，我與壬○間並無共謀
    之事，我依據估價單填寫採購申請書後即遂級批示，課長壬○即為本件訪價、比
    價之人並提出發票稱採購物品其已清點完畢，我乃依行政程序將發票黏貼在黏貼
    憑證用紙上，再遂呈批核，我所為均符合台南市警察局後勤課作業之程序，而且
    壬○是我課長，他告訴我貨品已清點完畢，又提出發票給我，我當然不會懷疑，
    而且認為已經驗貨完畢，我並不知本案內情，純依慣例及監督長官之指示辦理而
    已，另外青溪實業社的估價單並不是我向庚○○要的，庚○○及青溪實業社負責
    人丁○○於法院審理中已經說的很清楚了，另外我和辛○○並不認識，不可能和
    她有犯意聯絡或行為分擔，至於我在調查站人員訊問時，雖有提到請求依證人保
    護法保護一事，但我乃聽從調查人員所述而引用，並不知該法真意為何，我並不
    知於此處乃關係有罪之人供出共犯而求免刑之規定，當時我以為是規範證人人身
    保護之方式，故不能因我曾提到證人保護法一事，而認定我明知犯罪」云云。經
    查：
  (1)被告甲○○及乙○○二人，自調查筆錄、偵訊以迄本院審理中，就被訴事實均供
    承不諱，且互核相符，並有辛○○交付甲○○之青溪實業社開立之估價單一紙、
    甲○○及其妻、女製作之昭豪公司、華亮公司、日偉公司名義出具之估價單三紙
    ，及甲○○以昭豪公司名義出具之統一發票一紙在卷可稽，復有昭豪公司發票登
    記簿一紙在卷可佐，是昭豪公司並未承作及標得本件台南市警察局通訊零組件之
    投標案，甲○○及乙○○二人亦明知上情，甲○○竟因辛○○之請託；乙○○因
    甲○○之要求，而合意由乙○○提供昭豪公司印章及發票，供王明文開立不實之
    業務上文書昭豪公司發票一紙，再交予辛○○，又由辛○○委由不知情之戊○○
    送給壬○，供作昭豪公司標得系爭採購案行使，甲○○及乙○○二人所為行使業
    務登載不實文書罪，事證明確，可以認定。
  (2)被告辛○○對於上開事實，亦自調查筆錄、偵訊以迄本院審理中均坦承不諱，而
    其中關於開立不實之昭豪公司、華亮公司、日偉公司名義估價單三紙及昭豪公司
    發票一紙部分，亦與甲○○及乙○○之供述相符，另辛○○所為不利於己及共犯
    壬○之供述，亦有壬○傳真予辛○○之青溪實業社估價單一紙（壬○已供承確為
    伊傳真給陳女，詳見本院九十一年十月二十四日訊問筆錄，被告壬○九十一年十
    二月十一日辯護意旨狀）及辛○○交付昭豪公司、華亮公司、日偉公司名義之估
    價單三紙及昭豪公司發票一紙予壬○可證，壬○並供承確有自辛○○處收到該三
    張估價單，發票亦在伊辦公室出現，伊交給登記桌人員處理等情（詳見本院九十
    一年十二月十三日訊問筆錄、被告壬○九十一年十二月十一日辯護意旨狀），另
    上開估價單及發票係辛○○委託不知情之計程車司機戊○○送交壬○，亦有證人
    戊○○於本院九十一年十二月四日訊問筆錄在卷可按，而上開虛偽不實採購之款
    項六萬四千六百元，係市警局於九十年四月十七日寄發支票至昭豪公司，於四月
    十九日入昭豪公司銀行帳戶內，亦經乙○○於調查筆錄中供述明確，並有昭豪公
    司發票開立登記簿一紙可證，而乙○○將其中六萬元交給甲○○，甲○○於九十
    年四月二十四日將六萬元匯入辛○○土地銀行新市分行帳號000－000－0
    0000－0號帳戶，亦經乙○○、甲○○二人供述在卷，並有辛○○土地銀行
    新市分行帳戶明細表一紙在卷可稽，另辛○○於九十年四月二十二日交付壬○六
    萬元部分，亦有其土地銀行新市分行帳戶明細表一紙可資佐證，辛○○復供出壬○當天係開車號八Ｊ－八００五號公務車載伊至土地銀行新市分行自動櫃員機領
    錢一節，經公訴人向台南市警察局函查結果，市警局來函答覆稱該車於九十年四
    月二十二日確由壬○使用，有臺灣臺南地方法院檢察署九十一年十月十六日簡便
    行文表一紙在卷可參，壬○雖辯稱當天上午伊係開車號ＵＫ－二七０七號至東方
    工專上課，並未開另一部車載陳女去領錢，然市警局復函卻稱車號ＵＫ－二七０
    七號車輛在八十九年六月十八日之後已調派至其他課室使用，此有該局九十二年
    二月六日復函乙紙附卷可憑，足證辛○○所稱俱屬實情，而壬○所述則不實在，
    故上開六萬元之流程應確如辛○○所供，最後由壬○取得無誤，故辛○○共犯貪
    污治罪條例之部分，亦罪證明確，可以認定。
  (3)被告癸○○雖否認犯行，然青溪實業社之估價單係伊向庚○○（青溪實業社員工
    ）所索取，業據庚○○於調查筆錄及偵訊中證述在卷，且癸○○於第二次調查筆
    錄中亦供承本件採購案是壬○叫其至辦公室後，當面告知要伊填寫系爭採購案之
    財物購置申請書（詳九十一年八月十二日第二次調查筆錄），其於檢察官偵訊時
    亦供承犯行，並供稱：「三份估價單是壬○於九十年四月間叫我到他辦公室當面
    交給我的，他要我照估價單上的記載填載申請單，我連同三張估價單交給己○○
    ，昭豪公司並沒有辦理交貨，原因我不清楚，但我記得當時壬○有將昭豪公司所
    開立之發票交給我，並指示我先行辦理驗收和請款，（問：昭豪公司既未送貨，
    為何你仍予以驗收通過？）因為是課長指示的，我不便表示意見」等語（詳九十
    一年八月十三日偵訊筆錄），癸○○嗣於九十一年八月十五日接受第三次調查訊
    問亦同上供述，並要求檢方能讓伊適用證人保護法（詳見九十一年八月十五日第
    三次調查筆錄），按被告癸○○為台南市警察局之技士，服務公職多年，以其所
    服務單位性質及其本身經歷，其於調查人員及檢察官偵訊時，自應知悉其所為上
    開行為均屬不法之行為，其本人之任何不利於己供述，均有使其本人身陷囹圄之
    虞，若非確有上開事實，伊當無翔實供出上情，而遭受刑事追訴之理，足徵被告
    癸○○前述所為自白均屬實在。而台南市警察局正常採購物品之流程乃需求單位
    有使用之必要，才提出申請等情，業據被告壬○及癸○○供述在卷，則依正常採
    購流程，豈有由後勤課長指示技士辦理採購通訊零件之理，足見本件採購案乃由
    壬○發動，並指示癸○○辦理無誤，而上開青溪實業社之估價單應係因此而由癸○○向庚○○索取，再交由壬○傳真給辛○○，並要求辛○○提供三張估價單及
    發票，以供壬○據以向市警局詐騙虛偽採購款項。另本件系爭採購案乃虛偽不實
    之採購，業據癸○○於前開調查筆錄及偵訊筆錄中供述在卷，其稱「前開採購案
    由昭豪公司得標，沒有辦理交貨，亦未曾驗收」，核與被告乙○○、甲○○及辛○○所供相符，自屬實情。又市警局之採購案，均由需求單位承辦人提出需求，
    並自行找三家廠商提供估價單辦理比價，驗收亦由需求單位負責，經辦人員僅在
    請購單及憑證上核章而已，並未實際辦理比價、議價及驗收，亦據當時之後勤課
    財務股長即經辦人己○○於調查筆錄及本院訊問時證述明確（詳見九十一年八月
    十二日詢問筆錄、本院九十一年十二月四日訊問筆錄），按己○○係本件採購案
    之經辦人員，此有其於本件採購案之粘貼憑證上經辦欄及財物購置申請書上經辦
    人欄上之核章可資證明（分別見臺灣臺南地方法院檢察署九十一年他字第六三０
    號卷第二十四頁及第八十五頁），如採購作業有所疏失，仍應負行政責任，其既
    願自曝其行政疏失，顯見所為證詞毫無隱瞞，俱可採信，況己○○所為證詞亦與
    癸○○前揭自白相符，足見被告癸○○及壬○乃利用台南市警局辦理採購案之疏
    忽及陋習（向由需求自行申請、找廠商提出估價單、自行驗收，經辦人員僅形式
    上核章而已），大膽妄為而為此不實採購案至明。癸○○明知並無實際申購系爭
    通訊零件，仍屈從長官壬○之指示，二人謀議，由癸○○在公務員所掌公文書（
    財物購置申請書及粘貼憑證）上為不實登載（採購本件通訊零件及完成驗收）並
    持以申請，於完成不實比價及驗收後，據以請款，使壬○得以順利取得本件採購
    案之六萬元不法所得，至為灼然，被告癸○○於調查筆錄及偵訊筆錄中所為自白
    ，核與同案被告甲○○、乙○○及辛○○之供述相符，亦與證人己○○之證述符
    合，自屬實在而可採信，其嗣後於審理中所為翻異前供之供述，乃事後圖卸刑責
    之詞，委無可採。此外，並有癸○○所製作內容不實之財物購置申請書及粘貼憑
    證各乙紙附卷可證，其所為行使公務員登載不實文書犯行及利用職務上機會詐取
    財物犯行，亦罪證明確，足以認定。
  (4)被告壬○雖否認犯行，然除前開同案被告甲○○、乙○○及共犯辛○○、癸○○
    所為對其不利供述外，其所辯亦均無可採：壬○承認傳真青溪估價單給辛○○
    ，然辯稱要辛○○代為訪價，惟壬○與辛○○當時乃有親密關係之男女朋友，此
    為其所不否認，其亦供稱辛○○在從事文具、禮品之買賣業，而本件係涉及專業
    之通訊零件採購案，豈有找從事文具、禮品業之辛○○訪價之理。通訊零件之
    採購乃台南市警察局後勤課各年度例行性之採購，除壬○及癸○○均供承無誤外
    ，台南市警察局於八十九年度亦有二件類似之採購案，有台南市警察局小額採購
    案卷可證，既然為年度例行性之採購，且金額僅六萬多元，何以有訪價之必要，
    壬○所述尚難採信。而本案三張估價單乃辛○○交壬○後，壬○再交給癸○○
    ，癸○○即以此估價單作形式上比價，並在申請書上載明訂購廠商為昭豪公司等
    情，亦經辛○○及癸○○供述明確，然壬○自承「市警局採購案，比價、議價都
    是經辦人員負責，至於驗收、點收貨品是由經辦人員會同申請單位負責」（詳本
    院審理卷第九十二頁，本院九十一年十二月四日訊問筆錄），則壬○如委託辛○○代為訪價，而取得三張估價單，亦應交給職司比價、議價之經辦人己○○，以
    進行正常採購作業，又豈有將估價單交給申請人癸○○之理？是壬○所為，顯然
    係指示癸○○讓昭豪公司得標並承作本件通訊零件之採購，而逸出尋常訪價之目
    的甚明。另正常採購程序，發票乃隨貨送交，並交給申請人或經辦人，然本件
    發票係壬○所持有（黃稱有人放在伊辦公室），再交給登記桌人員（壬○所供稱
    ）或癸○○（詳見癸○○九十一年八月十二日第二次調查筆錄：壬○將昭豪公司
    發票交付給我，指示我先行辦理驗收、請款手續），亦與正常採購程序有違，且
    壬○身為後勤課長，負責台南市警察局所有物品之採購重任，豈有不知正常採購
    流程之理，則縱然有人將採購物品之發票逕自擺放在伊辦公室內，又豈有不查問
    ，而逕行交給登記桌人員之理。壬○主張可搜查台南市警察局內以查明到底有
    無本件採購案之通訊零件，然名義上得標之昭豪公司並未交貨，業據甲○○、乙○○供承在卷，送估價單及發票給壬○之辛○○對於通訊零件乃外行之人，亦無
    送貨給台南市警察局，已經辛○○供述無誤，而提出申請及依台南市警察局採購
    慣例應實際從事議價及驗收之癸○○亦稱廠商無送貨；伊無驗收，足證本案確係
    虛偽之採購案，既無送貨之廠商或個人，又豈有至台南市警察局找尋系爭採購通
    訊零件之必要。壬○復主張辛○○係挾怨誣告，然本案之採購過程不合理及原
    為不實採購，已如前述，且辛○○如要以此案誣告壬○，本身尚須冒遭起訴共犯
    之風險，而檢察官是否會同意以證人保護法請求法院免除辛○○之刑，或者法院
    是否即會免除辛○○之刑責，於辛○○向檢調人員自白犯罪時，均未可知，故壬○主張辛○○以其本身亦涉案之重罪來誣告他，實不合常理，況且，本案尚牽扯
    出甲○○及乙○○涉嫌行使偽造文書之犯行，而甲○○乃受辛○○之託，才出具
    估價單及發票，本身並未獲利，乃單純幫辛○○忙而已，辛○○如要報復壬○，
    衡情亦無陷害甲○○及乙○○之理，故所謂辛○○挾怨誣陷，亦不可採。況辛○○如要誣賴壬○，尚須癸○○配合未議價及未驗收，並直接請款，又須熟知台南
    市警察局採購陋習，即經辦人僅形式上核章，不會確實進行比價、議價及驗收，
    且須癸○○願於檢調人員訊問時供出實情，辛○○與癸○○、己○○並無交情，
    如何能知癸○○及己○○不會要求驗貨，故壬○該部分辯解既與事理有違，亦與
    調查所得事證不符，自無可採信。而辛○○於九十年四月二十二日自土銀新市
    分行自動櫃員機提領六萬元現金交給壬○部分，雖僅有辛○○指述及辛○○土銀
    新市分行帳戶明細為證，然六萬元之金額與甲○○交給辛○○之金額相符，雖甲○○乃九十年四月二十四日才將六萬元匯入辛○○帳戶，惟辛○○稱壬○急著要
    用錢，伊乃先自其帳戶中領錢給壬○等語，以辛○○與壬○當時之密切關係，再
    參諸壬○於九十年七月間為其子女投保保誠人壽保險，保費高達九萬多元，亦為
    辛○○先以信用卡刷卡支付，壬○至同年十月或十一月間才全部償還（壬○自承
    ，詳本院九十二年三月十二日訊問筆錄），有辛○○慶豐銀行信用卡帳單一紙附
    卷可參（見臺灣臺南地方法院檢察署九十一年偵字第九六九八號卷第十五頁），
    亦與保誠人壽保險股份有限公司九十二年二月二十五日復函及證人子○○（本件
    保險業務員）於本院九十二年三月十九日訊問時證述相符，故辛○○先以其帳戶
    內之金錢付給聲稱急需用錢之壬○，並不違事理。又甲○○所交付之六萬元則係
    乙○○自本件採購案中所取得之款項，且甲○○也確有於九十年四月二十四日將
    六萬元匯入辛○○帳戶，有辛○○帳戶明細在卷可稽，而辛○○指稱壬○當天駕
    車號八Ｊ－八００五號公務車載伊至銀行領錢一節，亦經台南市警察局來函證實
    當天該車確實由壬○所使用，已如前述，雖壬○辯稱伊當天是駕另一部車號ＵＫ
    －二七０七號至東方工專上課云云，然台南市警察局來函亦已說明該車號ＵＫ－
    二七０七號公務車自八十九年六月十八日之後已非後勤課使用，而係調整為其他
    課、室派車使用，有該局九十二年二月六日復函在卷可按，故壬○所辯顯非實情
    ，再參諸壬○就本件採購案乃居於主導地位，先要求癸○○向青溪實業社索取估
    價單，再由癸○○將估價單交給壬○（壬○自承，詳本院九十一年十二月四日訊
    問筆錄第九十四頁），壬○又將估價單傳真給辛○○，並自辛○○處取得三張估
    價單後，復交給癸○○命其提出不實之系爭通訊零件採購申請書（即財物購置申
    請書），數日後又將發票交給癸○○，要求辦理虛偽驗收，並立即請款，凡此均
    有癸○○及辛○○之供述在卷可證，而乙○○取得本件款項後，交六萬元給甲○○，甲○○於九十年四月二十四日將六萬元匯入辛○○土銀新市分行帳戶，辛○○因和壬○之關係密切，又因壬○開口稱急需用錢，乃於收到六萬元款項之前二
    日，先自其帳戶中提領六萬元交給壬○，此金錢流向均與前開被告甲○○、乙○○及辛○○供述及調查所得證據相符合，故辛○○於九十年四月二十二日所領之
    六萬元為本件虛偽採購案之款項無訛，且確有交給壬○無誤。至於壬○雖稱六
    萬元之中有三萬元係辛○○向伊兌換一千元美金旅行支票，三萬元是辛○○至韓
    國旅行之花費云云，辛○○固承認壬○曾拿美金旅行支票向其兌換台幣，但時間
    是九十年農曆過年左右，並非九十年四月間，且台幣與美元之兌換比例從未達三
    十比一，為何辛○○會以三萬元向壬○兌換一千元美金旅行支票，另外辛○○至
    韓國旅行之機票是以信用卡刷卡支付，有信用卡帳戶明細在卷可憑，而辛○○上
    開土銀帳戶除九十年四月二十二日領取六萬元之外，於九十年四月三十日提領二
    萬五千元，五月一日提領五千元（按辛○○係九十年五月二日出國，有護照影本
    附卷可查），如依壬○之辯解，辛○○於九十年四月二十二日所提六萬元，不論
    兌換旅支票之三萬元或其餘三萬元均係辛○○出國花費，再加上前開三萬元，共
    達九萬元之多，豈不均為到韓國旅遊之費用（尚不含機票錢），以韓國之消費水
    準，再參酌一般人出國旅遊如有較高金額之開銷，使用信用卡刷卡消費亦甚為便
    利，則辛○○僅因到韓國旅遊即隨身攜帶九萬元之現金，亦不合理，故壬○上開
    辯解難認可採。綜上所述，相互印證，被告壬○所辯，均不足採信，其所為行使
    公務員登載不實文書犯行及利用職務上機會詐取財物犯行，罪證明確，可以認定
    。
二、按被告壬○、癸○○於九十年間分別係台南市警察局後勤課課長及後勤課通訊技
    士，為貪污治罪條例第二條第一項所指依據法令從事公務之人員，渠等二人共同
    謀議，由壬○向知情之辛○○取得昭豪公司、華亮公司、日偉公司之估價單三紙
    及昭豪公司發票一紙後，再交由癸○○製作內容不實之財物購置申請書及粘貼憑
    證，並辦理不實之採購申請及驗收手續，據以請領本件採購金額六萬四千六百元
    ，使壬○得以詐領六萬元不法所得，核被告壬○、癸○○之所為，均係犯刑法第
    二百十六條行使同法第二百十三條之公務人員登載不實文書罪及貪污治罪條例第
    五條第一項第二款之利用職務上機會詐取財物罪。被告壬○及癸○○所犯上開二
    罪間，有方法結果之牽連關係，為牽連犯，應從一重之貪污治罪條例第五條第一
    項第二款利用職務上機會詐取財物罪處斷。被告辛○○雖非依法令從事公務之人
    員，然其與被告壬○、癸○○共犯貪污治罪條例第五條第一項第二款之罪，依貪
    污治罪條例第三條之規定，亦應依貪污治罪條例第五條第一項第二款之規定處斷
    。被告壬○、癸○○及辛○○三人間，就利用職務上機會詐取財物犯行，有犯意
    聯絡及行為分擔，均為共同正犯。另被告甲○○、乙○○開立不實發票，並持以
    行使之所為，均係犯刑法第二百十六條行使同法第二百十五條之業務登載不實文
    書罪。被告甲○○及乙○○二人間，就該犯行亦有犯意聯絡及行為分擔，均為共
    同正犯。第按犯第四條至第六條之罪，在偵查中自白，如有所得並自動繳交全部
    所得財物者，減輕其刑；因而查獲其他共犯者，減輕或免除其刑。貪污治罪條例
    第八條第二項定有明文。本件被告癸○○於偵查中自白犯罪，已如前述，而上開
    條文所謂所得應指自己實際所得財物，不包括其他共犯所得，癸○○於本件犯行
    中乃單純依長官壬○之指示行事，雖明知不法然其並未藉此取得任何不法所得，
    其既於偵查中自白，已符合上開條文規定，應依法減輕其刑。爰審酌被告壬○身
    為高階警務人員不知廉潔自持，擔任台南市警察局後勤課課長職務期間，明知後
    勤課採購物品流程因襲陋規、漏洞百出，不知加以導正反而藉機詐取國家財物，
    嚴重敗壞公務員清廉節操及國家法紀，雖犯罪所得之金額非鉅，然事後將全部責
    任推卸至癸○○及己○○身上，顯見毫無悔意，非予嚴懲，難肅官箴；另被告癸○○從事公職多年，對於公務員執行職務縱有便宜行事，亦不得違反法律規定，
    應知之甚詳，其明知長官之指示違法，不僅未加以勸阻，且參與其中，惟犯後於
    檢調人員訊問尚能供承犯行，又未取得任何不法財物，足見係因長官施壓，一時
    失慮而觸法；被告甲○○、乙○○犯罪之動機、目的、手段、情節輕重，犯後均
    坦承犯行，態度良好等一切情狀，分別量處如主文所示之刑，壬○另諭知併科罰
    金及罰金易服勞役之折算標準，壬○、癸○○部分並依貪污治罪條例第十七條之
    規定，分別宣告褫奪公權六年、三年，被告甲○○及乙○○均諭知易科罰金之折
    算標準，以資懲儆。至於被告壬○實際犯罪所得為六萬元，應依貪污治罪條例第
    十條第一項、第二項之規定予以追繳，並發還被害人台南市警察局，如一部或全
    部無法追繳時，以其財產抵償之。公訴人主張本案被告犯罪所得為六萬四千六百
    元，乃將昭豪公司開立本件不實採購發票應繳交之稅金四千六百元一併計入，該
    部分稅金並非被告壬○等人之不法所得，公訴人計算之金額尚有未合，附此敘明
    。至於被告癸○○雖無實際不法所得，然就追繳犯罪所得部分依共犯貪污所得採
    連帶沒收原則，只要其中一共犯有不法所得，其餘共犯應連帶諭知追繳，此與前
    開貪污治罪條例第八條第二項規定之所得採從嚴解釋，指實際不法所得，立法目
    的尚有不同，故被告癸○○部分仍應依貪污治罪條例第十條第一項、第二項之規
    定併予諭知追繳六萬元，發還被害人台南市警察局，如一部或全部無法追繳時，
    以其財產抵償之。另審酌被告辛○○明知壬○利用職務詐取財物，仍共同犯案，
    惟於調查人員訊問、檢察官偵查及本院審理時均坦承犯行，有上開筆錄在卷可佐
    ，其犯後態度良好，積極配合調查人員及檢察官偵辦本案，供出與本案案情重要
    關係之待證事項及其他共犯之犯罪證據，使檢察官得以追訴其他共犯，復經檢察
    官同意依證人保護法第十四條第一項規定予以保護，並載明筆錄（詳臺灣臺南地
    方法院檢察署九十一年他字第六三０號卷第九十五頁反面，九十一年八月十二日
    訊問筆錄），爰依證人保護法第十四條第一項規定，為免除其刑之諭知；然被告
    辛○○亦為本件貪污罪之共犯，仍應諭知追繳不法所得六萬元，發還台南市警察
    局，如一部或全部無法追繳時，以其財產抵償之。又被告甲○○及乙○○二人前
    均未曾受有期徒刑以上刑之宣告，有台灣台南地方法院檢察署刑案資料查註紀錄
    表及台灣高等法院被告全國前案紀錄表在卷可憑，渠等二人經此教訓後，應知所
    警惕，信無再犯之虞，本院因認甲○○及乙○○二人所宣告之刑以暫不執行為適
    當，均併諭知緩刑二年，以勵自新。至於上開內容登載不實之昭豪公司發票一紙
    、購置財物申請書及粘貼憑證各一份，雖分別係被告等人犯罪所用之物，然已不
    屬於被告等人所有，公訴人請求依法宣告沒收，於法未合，併此說明。
三、起訴書犯罪事實欄另載以：九十年十月初，壬○又找辛○○以台南市警察局辦理
    警光七九一加長型電池組之機會（金額八萬八千元），要求辛○○依前例辦理，
    然為辛○○所拒，壬○乃未能得逞。似有另行起訴被告壬○利用職務詐取財物未
    遂罪嫌。按犯罪事實應依證據認定之，無證據不得推定其犯罪事實，刑事訴訟法
    第一百五十四條定有明文。又認定不利於被告之事實，須依積極證據，茍積極證
    據不足為不利於被告事實之認定時，即應為有利於被告之認定，更不必有何有利
    之證據，最高法院三十年上字第八一六號著有判例。經查，公訴人就被告壬○該
    部分犯嫌並未提出任何犯罪之積極證據，尚難認被告壬○有此犯行，惟公訴人於
    起訴書記載此部分行為，應係認與被告壬○上開論罪科刑部分有連續犯之裁判上
    一罪關係，爰不另為無罪之諭知。
據上論斷，應依刑事訴訟法第二百九十九條第一項前段，貪污治罪條例第二條前段、
第三條、第五條第一項第二款、第八條、第十條第一項、第二項、第十七條，證人保
護法第十四條第一項、刑法第十一條前段、第二十八條、第二百十六條、第二百十三
條、第二百十五條、第五十五條、第四十一條第一項前段、第四十二條第三項、第三
十七條第二項、第七十四條第一款，罰金罰鍰提高標準條例第一條前段，第二條，判
決如主文。
本案經檢察官劉聰熙到庭執行職務。
中    華    民    國      九十二      年        五      月      七      日
                                  臺灣臺南地方法院刑事第六庭
                                      審判長法官  黃  光  進
                                            法官  蔡  奇  秀
                                            法官  黃  翰  義
右正本證明與原本無異。
如不服本判決應於送達後十日內向本院提出上訴狀。
                                          書記官  李  珍  瑩
中    華    民    國      九十二      年        五      月      七      日
附錄本案論罪科刑法條全文：
貪污治罪條例第五條
有下列行為之一者，處七年以上有期徒刑，得併科新台幣六千萬元以下罰金：
一  意圖得利，擅提或截留公款或違背法令收募稅捐或公債者。
二  利用職務上之機會，詐取財物者。
三  對於職務上之行為，要求、期約或收受賄賂或其他不正利益者。
前項第一款及第二款之未遂犯罰之。
刑法第二百一十三條
公務員明知為不實之事項，而登載於職務上所掌之公文書，足以生損害於公眾或他人
者，處一年以上七年以下有期徒刑。
刑法第二百十六條
行使第二百十條至第二百十五條之文書者，依偽造、變造文書或登載不實事項或使登
載不實事項之規定處斷。
刑法第二百十五條
從事業務之人，明知為不實之事項，而登載於其業務上作成之文書，足以生損害於公
眾或他人者，處三年以下有期徒刑、拘役或五百元以下罰金。


司法院資訊處製作；財團法人民間司法改革基金會備份。
